臺灣高等法院刑事判決　　　　　　　　　　　　　九十三年度上易字第一三九六號
　　上　訴　人　臺灣板橋地方法院檢察署檢察官
　　被　　　告　丙○○
　　選任辯護人　蔡雅蓯律師
右上訴人因公平交易法等案件，不服臺灣板橋地方法院九十三年度簡上字第一五號，
中華民國九十三年六月二十一日第一審判決（起訴案號：臺灣板橋地方法院檢察署九
十一年度偵字第二一四九五號），提起上訴，本院判決如左：
    主  文
上訴駁回。
    理  由
一、本件聲請簡易判決處刑意旨略以：被告即上訴人丙○○係臺北縣永和市○○路○
    段二○九巷九號「日盛眼鏡行」之負責人，在該址經營多年，告訴人甲○○嗣於
    民國九十年一月八日在同巷巷口即臺北縣永和市○○路○段二○九巷三號一樓處
    開設「日勝眼鏡精品行（聲請簡易判決處刑書誤載為日勝眼鏡行）」（登記名義
    人為告訴人乙○○○），被告因不滿告訴人甲○○開設與其店名相似之眼鏡行，
    竟於九十年二月間起至同年年底止，陸續委託不知情之陳瑋陞設置載有「請認明
    盛字小心受騙上當」、「不要被盜版欺騙」、「不要被諧音店家所欺騙」等文字
    之壓克力廣告招牌，復於九十一年六月間再委託陳瑋陞設置載有「請注意不要被
    諧音商店欺騙」文字之壓克力廣告招牌，另於上述期間內，被告尚設置載有「小
    心不要被盜版欺騙、打擊無恥盜版」文字之布質廣告，且自九十年二月間起至九
    十二年八月間止，以印製「請認明盛字，小心受騙上當」文字貼紙，黏貼於附贈
    顧客之眼鏡盒內（聲請簡易判決處刑書雖漏載前述關於布質廣告及貼紙部分，惟
    就布質廣告部分，其稽證已附偵查卷內，另對於貼紙部分，告訴人於九十二年一
    月七日偵查中提出之書狀中即已敘及，而到庭執行公訴檢察官亦已實質論告），
    足以毀損告訴人甲○○及「日勝眼鏡精品行」即告訴人乙○○○（聲請簡易判決
    處刑書漏載即告訴人乙○○○）之商業信譽，因認被告涉有刑法第三百十條第二
    項散布文字犯意圖散布於眾而指摘傳述足以毀損他人名譽之事罪，及公平交易法
    第三十七條、第二十二條違反事業不得為競爭之目的而散布足以損害他人營業信
    譽之不實情事罪犯嫌等語。
二、程序方面：查刑法第三百十條第二項及公平交易法第三十七條、第二十二條等罪
    ，分別依刑法第三百十四條、公平交易法第三十七條第二項之規定，均須告訴乃
    論。按犯罪之被害人，得為告訴；又告訴乃論之罪，其告訴應自得為告訴之人知
    悉犯人之時起，於六個月內為之，刑事訴訟法第二百三十二條、第二百三十七條
    第一項分別定有明文。此所稱被害人係指因犯罪行為其權益受直接之侵害者而言
    ，不包括因此項犯罪而間接或附帶受害之人在內；然其權益之受害，究係直接受
    害，抑間接或附帶受害，則應依告訴意旨所指訴之事實，從觀察其權益能否直接
    受有損害之虞，為判別之準據，至於確否因之而受害，則屬實體審認之範疇，最
    高法院八十四年度台上字第三○六○號判決意旨可資參見。次按，刑法第三百十
    條第二項之加重誹謗罪為即成犯，於散布行為完成時犯罪即屬成立，所散布之文
    字圖畫繼續存在，乃狀態之繼續，並非行為之繼續，同院九十年度台非字第三○○號判決意旨亦有闡明。查被告坦承自九十年二月間起至同年年底止，陸續委託
    不知情之陳瑋陞設置載有「請認明盛字小心受騙上當」、「不要被盜版欺騙」、
    「不要被諧音店家所欺騙」等文字之壓克力廣告看板（參見九十一年度他字第二
    七七二號偵查卷第一四頁第二張照片、第一五頁照片二張、第一六頁照片一張）
    ，嗣九十一年六月間復委託陳瑋陞設置載有「請注意不要被諧音商店欺騙」文字
    之壓克力廣告看板，有存卷之估價單及照片（照片部分參見九十一年度偵字第二
    一四九五號偵查卷第八三頁第一張照片中間部分橫式廣告招牌）可稽，並據證人
    陳瑋陞結證屬實（參見原審九十三年五月十九日審理筆錄第七頁至第十頁），其
    間，被告尚設置載有「小心不要被盜版欺騙、打擊無恥盜版」文字之布質廣告，
    亦為被告所不否認，並有照片存卷得佐（參見九十一年度他字第二七七二號偵查
    卷第一四頁第一張照片）；另檢察官於九十三年六月二日原審審理期日當庭提出
    被告附贈顧客而有黏貼載稱「請認明盛字，小心受騙上當」文字貼紙之眼鏡盒二
    個，並詰之證人劉凱斌，據伊證稱：其中紅色眼鏡盒為伊於九十年六、七月間至
    被告眼鏡行配眼鏡時，被告所附贈，迄九十二年八月間至被告眼鏡行尚曾見該類
    眼鏡盒等語（參見原審九十三年六月二日審理筆錄第一三頁、第一四頁），茲被
    告既不否認該等貼紙係前述第一次製作壓克力看板時所印製，而證人劉凱斌迄九
    十二年八月間尚曾目睹，足徵被告自九十年二月間起九十二年八月間，均有使用
    上開貼紙。本件檢察官雖誤會誹謗罪為行為繼續之繼續犯，惟業就被告右揭行為
    概為聲請處刑及論告，故告訴人乙○○○就聲請簡易判決處刑書所載事實，雖延
    於九十二年九月十六日始以「日勝眼鏡精品行」登記名義人身分陳明告訴意旨，
    然告訴人甲○○前於九十一年六月十三日業以渠為「日勝眼鏡精品行」經理人，
    依渠個人及「日勝眼鏡精品行」名義，認有受害而提起告訴，從而，聲請簡易判
    決處刑書漏載右述被告設置「請注意不要被諧音商店欺騙」壓克力廣告看板、「
    小心不要被盜版欺騙、打擊無恥盜版」布質廣告及「請認明盛字，小心受騙上當
    」文字貼紙等連續行為部分，依告訴不可分之客觀不可分原則，均屬渠告訴所及
    範圍，而揆諸首開所述，法院關於刑事告訴權之合法與否，僅作形式審查，至於
    告訴人是否確實受害，乃實體判決問題，在本件乙○○○為名義上負責人，甲○○為實際負責人，依其訴內容，二人均可告訴，是以，本件告訴即屬合法，被告
    以本件告訴已逾六個月告訴期間，應逕予諭知公訴不受理判決，要屬誤會，合先
    說明。
三、訊據被告固坦承於右揭時、地設置壓克力廣告看板、布質廣告，及於附贈客戶眼
    鏡盒內貼有上述貼紙等情，然堅詞否認有犯罪之故意，並以：其自八十一年七月
    四日起，即在上址經營「日盛眼鏡行」，開業期間均生意興隆，詎告訴人等意圖
    實施不正競爭，蓄意取名與被告同音異字之「日勝」為店名，甚至將商號設於僅
    距被告所在十餘公尺之同一巷道巷口，告訴人等蓄意混淆，圖搭便車，以收漁利
    ，造成送貨人員及被告客戶等跑錯地點，致被告業務發生困擾，甚或告訴人店內
    人員屢以虛偽不實或引人錯誤言詞故意誘導或欺瞞客戶，致常遭誤認告訴人開設
    之眼鏡行為被告之本店或分店，而因雙方服務不同，被告無端受到抱怨，尤以告
    訴人甲○○曾於九十一年九月十一日經警查獲違法販售玳瑁眼鏡，但遭報紙誤載
    為被告經營眼鏡行所為，亦使客戶誤會被告從事不法生意，已嚴重影響被告信譽
    及合法權益，嗣經客戶抱怨、投訴及建議後，被告為保護自身商家權益，始製作
    上開廣告招牌等物，以資區別及澄清，但其文字內容尚無具體指摘何對象或具體
    情事等詞為辯。公訴人認被告涉前開罪嫌，無非以右揭事實業經告訴人指訴，及
    有照片附卷得稽，又被告以大型廣告看板標示之文字，必造成過往民眾聯想暨認
    定其上「盜版」及「諧音商店」即指「日勝」眼鏡精品行，是足以毀損告訴人商
    業信譽，且可證明被告係出於競爭目的，否則被告所用文字祗須特別標示其商家
    名稱，及強調自身之經驗、服務即可，而告訴人亦係合法經營之眼鏡行，有臺北
    縣政府營利事業登記證足佐，被告之行為使民眾對告訴人商品產生盜版及欺騙之
    錯誤印象，難謂僅在於保護自身商家之合法利益等為主要論據。
四、按憲法第十一條規定，人民之言論自由應予保障，鑑於言論自由有實現自我、溝
    通意見、追求真理、滿足人民知的權利，形成公意，促進各種合理的政治及社會
    活動之功能，乃維持民主多元社會正常發展不可或缺之機制，國家應給予最大限
    度之保障。刑法第三百十條第一項、第二項分別對以言詞或文字、圖畫而誹謗他
    人者，科予不同之刑罰，為防止妨礙他人自由權益所必要，同條第三項前段規定
    ：「對於所誹謗之事，能證明其為真實者，不罰」，係以指摘或傳述足以毀損他
    人名譽事項之行為人，其言論內容與事實相符者為不罰之條件，並非謂行為人必
    須自行證明其言論內容確屬真實，始能免於刑責。惟行為人雖不能證明言論內容
    為真實，但依其所提證據資料，認為行為人有相當理由確信其為真實者，即不能
    以誹謗罪之刑責相繩，至同法第三百十一條之規定，則係法律就誹謗罪特設之阻
    卻違法事由，目的即在維護善意發表意見之自由，司法院大法官釋字第五○九號
    解釋理由書闡明綦詳。經查：
  (一)查被告自八十一年七月四日起，即在臺北縣永和市○○路○段二○九巷九號經營
    「日盛眼鏡行」，此已經被告供明，且有被告之營利事業登記證在卷可稽，告訴
    人甲○○為「日勝眼鏡精品行」之實際經營人，其於原審審理中自承明知被告已
    經營名為「日盛」之眼鏡行，且告訴人甲○○前此曾另開設「紐約眼鏡行」等情
    （參見原審九十三年六月二日審理筆錄第二四頁、第二五頁），在此情形下，告
    訴人竟仍在臺北縣永和市○○路○段二○九巷三號開設「日勝眼鏡精品行」，其
    商號中之「勝」字被告商號中之「盛」字，字異音同，屬諧音字，再以雙方所提
    供之服務相同，所在之地理位置，係處同一巷道，彼此僅距離區區十數公尺，可
    證告訴人以「日勝眼鏡精品行」之商號營業，顯有造成消費者混同誤認之故意，
    屬不正競爭行為甚明。又商業在同一直轄市或縣（市），不得使用相同或類似他
    人已登記之商號名稱，經營同類業務；且事業就其營業所提供之商品或服務，不
    得有以相關事業或消費者所普遍認知之他人姓名、商號或公司名稱、標章或其他
    表示他人營業、服務之表徵，為相同或類似之使用，致與他人營業或服務之設施
    或活動混淆者之行為，商業登記法第二十八條第一項前段、公平交易法第二十條
    第一項第二款分別定有明文。依上所述，告訴人之行為違反商業登記法第二十八
    條、公平交易法第二十條之規定甚明，故告訴人設立及申請許可行為，顯係利用
    主管機關未能充分查察有無實質違反商業登記法前開規定之罅隙，不具實質合法
    性。
  (二)被告經營之商號，其生意甚佳之事實，業經證人陳炳順、謝文永於原審審理時結
    證在卷（參見原審九十三年五月十九日審理筆錄第一二頁、同年六月二日審理筆
    錄第十頁），而證人謝文永係告訴人聲請傳喚之證人，關於此部分要無迴護被告
    之必要，故此一事實可以認定。而告訴人所為既是明顯的不正競爭行為，則被告
    以「請認明盛字小心受騙上當」、「不要被盜版欺騙」、「不要被諧音店家所欺
    騙」、「請注意不要被諧音商店欺騙」、「小心不要被盜版欺騙、打擊無恥盜版
    」、「請認明盛字，小心受騙上當」等文字，於整體觀察與認知後，應認被告指
    摘或傳述者，祗在說明告訴人之商號名稱有欺騙行為，以示與告訴人之商號區別
    ，從而，被告以我國社會所通稱之「盜版」描述告訴人之商號，與事實要無相悖
    。
  (三)證人陳炳順於原審審理中證稱：伊於九十年一、二月間至被告眼鏡行裝配眼鏡，
    曾當場聽聞許多學生討論跑錯店，伊方發覺附近另開設一家眼鏡行，因此建議被
    告應設法作區隔等語綦詳（參見原審九十三年五月十九日審理筆錄第一三頁）。
    而證人陳愛雲亦在原審結證：伊因妹妹介紹，欲找「楊老闆」配眼鏡，因告訴人
    店名與被告商號類似，遂跑至告訴人店內，伊本指明找「楊老闆」，店員告以老
    闆不在，但稱服務一樣，返家後，因核對眼鏡盒始覺受騙，嗣後再至被告眼鏡行
    ，告以上述情形，向被告抱怨其店名未取好，致伊跑錯，應賠償伊損失，故被告
    以較便宜之金額計算等語甚明（參見原審九十三年五月十九日審理筆錄第一七頁
    至第二三頁），另證人張永裕、李金樹均在原審證稱，確有分別應將伊等公司各
    原應送至告訴人、被告商號之貨品，但受託之快遞公司誤送至被告、告訴人商號
    等事明確（參見本院九十三年五月十九日審理筆錄第二六頁、第三五頁），並有
    張永裕證明書、伶帥光學股份有限公司聲明、估價單乙份存卷可證，非僅如此，
    告訴人甲○○曾涉嫌違反野生動物保護法，於案發翌日之九十年九月十二日聯合
    報，且誤載「日勝眼鏡精品行」為「日盛眼鏡行」，尚有聯合報剪報一紙存卷得
    參。綜此言之，告訴人使用他人近似商號之行為，不僅消費者有誤認，亦使與商
    號往來之相關業者、新聞媒體均有誤認情事，明顯危及交易安全及公開資訊之傳
    遞，而被告衡酌上述各情，係提供正確資訊，使大眾仔細辨識商號正確名稱，難
    認逾必要程度。
  (四)查證人張永裕於原審另證述：伊於日勝眼鏡精品行初開幕一、二月間在該店幫忙
    ，曾問告訴人甲○○，渠業於附近開設另一家「紐約眼鏡行」，何以新店不用相
    同商號，告訴人甲○○回稱因被告商店生意甚佳，只要顧客跑錯店，即會至渠店
    內消費，渠之眼鏡行自然生意會很好，而被告之商號在死巷中，沒有人會刻意至
    該處，伊亦發覺當時確有許多學生跑錯店，又伊於九十年一月至五月間及九十一
    年全年間前去拜訪告訴人甲○○時，曾多次親聞顧客詢問「楊老闆」在否或此是
    否為「楊老闆」開設之店，告訴人甲○○夫妻或其中一人則均以台語答稱「一樣
    、一樣」，並謂丙○○係渠兄長，均係自家人等語（參見原審九十三年五月十九
    日審理筆錄第二六頁至第三二頁），茲證人張永裕已陳明伊與告訴人甲○○間早
    無債務關係，是伊所證，應無故意扭曲事實，以為不利告訴人情事之必要，且其
    所述係告訴人甲○○主觀之想法，而此一主觀之想法與告訴人客觀上故意為不正
    競爭之行為相符，故其所證之內容應可採信，告訴人對於顧客不實之陳述，乃欺
    罔之行為，故被告使用「欺騙」之文字，核與事實相符，以被告揭示上開文字之
    目的在區別二者之營業，維護消費者之利益，非專為毀損告訴人等名譽，所用手
    段難認有何不法之意圖。
  (五)綜上所述，告訴人使用「日勝眼鏡精品行」之行為係故意為不正競爭之行為，被
    告以「小心不要被盜版欺騙、打擊無恥盜版」等文字，旨在區別其與告訴人係不
    同之營業主體，而告訴人之不正競爭行為不僅使消費者誤認，更使與彼等往來之
    其他業者產生混同誤認，更使新聞媒體產生混淆，故告訴人之行為不僅使被告之
    私益受有損害，更使公益亦受損，則被告所為難認有「惡意」之存在，且合於刑
    法第三百十一條第一款之規定「為保護合法之利益，以善意發表言論者，不罰」
    。
五、原審本此見解判決被告無罪，核無違誤，檢察官上訴，指摘原判決代行政機關決
    定告訴人之商號是否妥當係訴外裁判、告訴人之行為並非不正競爭亦非欺騙及被
    告之行為除損害告訴人名譽外，被告更以口述告訴人為「黑店」之方法，損害告
    訴人名譽云云。惟查：
  (一)告訴人如何從事不正競爭行為，且其不正競爭行為如何在客觀上使消費者產生混
    同誤認，使與被告往來之相關業者誤認，更使新聞誤認等情，不唯如此，告訴人
    在主觀上更有意利用消費者之錯誤，以奪取客源，在此情形下，被告使用「小心
    不要被盜版欺騙、打擊無恥盜版」等文字用以區別其與告訴人為不同營業，在保
    護自己合法權益及維護公益上，並不逾必要程度，本院已經詳細說明如上，則告
    訴人所使用之商號雖係依商業登記法之規定取得「商號使用權」，但其取得此一
    商號使用權的過程，在主客觀上均有嚴重瑕疵可指，故告訴人雖取得「日勝眼鏡
    精品行」之商號使用權，但其不具有法的正當性，且屬不正競爭之行為甚明，基
    於此，刑事法院於審酌被告是否犯罪之時，必須詳加考量，而刑事法院之判決在
    國家刑罰權是否存在，與行政法院決定告訴人之商號使用蓶是否應撤銷，完全不
    相同，故檢察官認告訴人之行為並非不正競爭，且指原判決為訴外裁判一節，並
    無理由。
  (二)又檢察官上訴指告訴人曾經以口述「黑店」之方式，毀謗告訴人云云，惟檢察官
    於本件起訴時，僅論及被告以文字方式毀謗，並未論及被告以口述「黑店」之方
    法毀謗，且於原審準備程序中，亦未如此主張。故此顯非起訴之範圍，茲檢察官
    起訴部分既為之判決，則此部分即非與起訴事實有牽連之犯罪事實，本院自無庸
    審酌。
  (三)在競爭法之領域，不正競爭行為中有關商標、商號部分，法律規範之核心均在防
    止使消費者產生混同誤認，而此部分在競爭法之概念，即係防止「欺罔行為」，
    此觀我國公平交易法第二十四條規定：「除本法另有規定者外，事業亦不得為其
    他足以影響交易秩序之欺罔或顯失公平之行為」即明，告訴人之行為既係有關使
    用商號之不正競爭行為，在法律之評價上，告訴人故意在同一縣，關於相同營業
    上，使用類似的商號，此即為法律所稱之「欺罔之行為」，故檢察官指告訴人之
    行為並非欺騙，指摘原判決不當，亦無理由。
  (四)綜上所述，檢察官上訴所指摘之各點均無理由，其上訴為無理由，自應駁回上訴
    。
據上論斷，應依刑事訴訟法第三百六十八條，判決如主文。
本案經檢察官周誠南到庭執行職務。
中　　　華　　　民　　　國　　九十三　　年　　 十一 　　月　　　三　　　日
                              臺灣高等法院刑事第二十二庭
                                  審判長法  官  蔡　秀　雄
                                        法  官  蘇　素　娥
                                        法  官  周　占　春
右正本證明與原本無異。
不得上訴。
                                        書記官  葉　金　發
中　　　華　　　民　　　國　　九十三　　年　　 十一 　　月　　　三　　　日
